【裁判字號】    90,判,1013
【裁判日期】    900607
【裁判案由】    新型專利異議
【裁判全文】
最  高  行  政  法  院  判  決                    九十年度判字第一○一三號
    原      告  甲○○
    被      告  經濟部智慧財產局
    代  表  人  陳明邦
右當事人間因新型專利異議事件，原告不服行政院中華民國八十八年五月六日台八八
訴字第一七七○六號再訴願決定，提起行政訴訟。本院判決如左：
    主  文
原告之訴駁回。
訴訟費用由原告負擔。
    事  實
緣本件關係人葉世根於民國（以下同）八十五年一月十日以其「針織機紗線纏繞裝置
」係皮帶轉輪及儲紗輪之上座與下座利用模具一體射出成形，皮帶轉輪及儲紗輪所包
括之軸承、轉動環及凸柱可包覆或成形於一體之本體中，具有穩定帶動皮帶轉輪、免
除紗線棉絮堆積等功效等情，向被告申請新型專利，經被告編為第00000000
號（以下簡稱為系爭案）審查，准予專利。公告期間，原告以本案之主要構造特徵於
申請前已見於第00000000號「傳動皮帶輪的改良構造」新型專利案（以下稱
引證案），有違專利法第九十七條、第九十八條第一項第一款及第二項規定；本案申
請專利範圍第一項包含皮帶轉輪及儲紗輪兩不同主體，並無利用上不能分離情形，關
係人葉世根未各別申請專利，有違專利法第一百零五條準用第三十一條第一款規定；
又本案申請專利範圍大體均為物品之射出成形製造方法，並非針對物品之形狀、構造
或裝置之創作或改良云云，對之提起異議。案經被告為本案異議不成立之審定，發給
台專（判）○五○一七字第一二一○二三號專利異議審定書。原告不服，依法提起
訴願、再訴願，遞遭決定駁回，遂循序提起本件行政訴訟。茲摘兩造訴辯意旨如次
：
原告起訴意旨略謂：一、按稱新型者，謂對物品之形狀、構造或裝置之創作或改良，
凡可供產業上利用且未喪失新穎性及進步性之新型，得依法申請專利，固為專利法第
九十七條及第九十八條所明定。惟所謂可供產業上利用之新型創作，係指將確實具有
改良性、進步性之工業技術，表現於物品之形狀、構造或裝置上，得以提高原有物品
使用效果之功能者而言；若申請前已見於刊物或已公開使用，他人易於仿效者，既非
首先創作，自不得申請新型專利。茲所指「申請前已見於刊物或已公開使用」，並不
以兩物品之形狀、構造或裝置完全同一為必要，苟兩物品之創作動機、目的、構造、
作用、技術及功效之主要部分相同，而其不相同之附屬部分，僅係習用技術之轉換，
為一般業者所容易想到者，難稱新穎，自非新型，即有專利法第九十八條第一項第一
款之適用，行政法院著有七十三年判字第一一八三號判決。又新型係運用申請前既有
之技術或知識，而為熟習該項技術者所能輕易完成且未能增進功效時，雖未喪失新穎
性，仍不得依法申請取得新型專利，專利法第九十八條第二項定有明文。依據該項規
定之意旨，係指新型專利之新型，為運用申請當日之前既有之技術或知識，以完成其
創作或改良之新型，如該新型為熟習該項技術者之一般技術知識，所能輕易完成且未
能增進功效時，則該新型之創作或改良則不具有進步性。二、查本件關係人葉世根所
提之系爭案，依其申請專利範圍所載述者，其主要構造包括一數組皮帶轉輪及一儲紗
輪，其特徵在於：該皮帶轉輪主要係將一軸承及一轉動設置於模具中，藉由射出機使
材料射出並一體成型上座及下座，該上座及下座之上本體與下本體將該轉動環包覆，
並使該轉動環之凸柱凸出本體，又該轉動環內設有包括孔之內凸耳，本體成形可使材
料同時注入孔中；該儲紗輪亦係將軸承及複數凸柱設置於模具中，藉由射出機及塑膠
材料射入模具中，使上座、下座之上本體、下本體一體，而該複數凸柱之底端則可設
置於下座所成形之置槽及插孔中。依專利法第二十二條第三項規定：「第一項之說明
書，除應載明申請專利範圍外，並應載明有關之先前技術、發明之目的、技術內容、
特點及功效，使熟習該項技術者能瞭解其內容並可據以實施。」以及第四項規定：「
前項申請專利範圍，應具體指明申請專利之標的、技術內容及特點。」又依被告八十
三年十月編印之「專利審查基準」（下稱專基準）指出：「有以下所列情形，致使熟
習該項技術者自新型之說明之記載中，尚不能據以實施該新型，或自申請專利範圍中
所載事項，不能正確理解時，則其說明書之記載即不合專利法之規定。（一）．．．
（六）圖式的簡單說明，其記載（如圖式及符號之說明）與新型說明、申請專利範圍
或圖式等之關係不明者。」。第查本件系爭案顯然明顯違反上述專利法第二十二條第
三、四項之規定，使熟習該項技術者無法瞭解其內容並據以實施者，同時系爭案並違
反前述專基準－有關圖式的簡單說明，其記載（如圖式及符號之說明）與新型說明、
申請專利範圍或圖式等之關係不明者之規定。系爭案在其申請專利範圍第一項中指出
其技術內容包括有：「又該轉動環內設有包括孔之內凸耳，本體成形可使材料同時注
入孔中；」，同時在系爭案說明書第四頁第一行開始說明轉動環的技術手段、目的及
效果：「該皮帶轉輪18主要係將一軸承14及一轉動環21設置於模具中，藉由射出機使
塑膠或其它相關之材料射出並一體成形上座19及下座25，該上座19及下座25之上本體
20與下本體26將該轉動環21包覆，並使該轉動環21之凸柱22凸出本體，又該轉動環21
內設有包括孔24之內凸耳23，本體成形可使材料同時注入孔24中，藉此達到固定轉動
環21之功效，整體為一隱定、固定之一體構造者。」，以上種種說明了轉動環內設有
包括孔之內凸耳的結構特徵，而這也是異議不成立的理由之一：「但本案所用轉動環
內徑設有內凸耳（或定位凸塊），以供射出成形的塑膠材料注入而增強上、下座連貫
之機會，此機構並未見於引證附件所設計之齒輪圈上，」。在圖式第三圖顯示了轉動
環的構造，該轉動環內雖包括了孔之內凸耳，但是圖三的上、下本體卻劃有四個與內
凸耳之孔相對應之凸柱體，且該等凸柱體周緣均具有槽溝，就如同在上、下本體表面
刻鏤出一環形溝槽以凸顯凸柱體，同時另一證據上、下座其作用是顯示將轉動環包覆
夾持住時突出轉動環以構成一環形溝槽，因此就前述兩個圖式證據，可推斷該上、下
本體之凸柱體係嵌置於該內凸耳之孔內結合一起的，而並非如說明書與申請專利範圍
中所述是供射出材料注入的。也由於是供上、下本體之凸柱體與該內凸耳之孔內結合
一起，因此射出材料是無法注入內凸耳之孔內的，則該內凸耳形同虛設系爭案顯然違
反專利法第二十二條第三、四項及專基準之規定，無法使熟習該項技術者瞭解並據以
實施，而應撤銷其專利權。三、上記系爭案之主要構造特徵，在其申請前已見於刊物
並已公開使用，而為他人易於仿效者，且其主要技術手段，係運用申請前既有之技術
或知識，而為熟習該項技術者所能輕易完成且未能增進功效者，難謂確實具有新穎性
及進步性，依據專利法第九十七條及第九十八條之規定，自不得申請取得新型專利。
遂配合參閱各項異議證據，並舉證說明如左：(一)異議證據一及證據二係引證案之核准
公告暨專利說明書影本，引證案之申請專利範圍第一項揭示有：一種傳動皮帶輪的改
良構造，包括：一由塑膠成型之具有上、下突緣的皮帶輪本體；一設在輪本體中央之
金軸承；一設在該軸承外圍並與軸承之外周間設有一間距之內孔的平面型金屬齒輪圈
，該齒輪圈與自其圈體外周等間距突設之多數凸柱係處在同一平面；該軸承及齒輪圈
係設置於塑膠皮帶輪本體之成型模具內，於輪本體射出成型時使三者一體塑固在一起
，而令齒輪圈之凸柱突出皮帶輪之外周表面者。(二)專基準第2-2-10頁指出：「認定有
相同之創作時，除應考量其申請專利範圍外，凡在創作說明或圖式中有記載之發明，
亦包涵在內。」，系爭案申請專利範圍第一項包括有「該皮帶轉輪主要係將一軸承及
一轉動環設置於模具中，藉由射出機使材料射出並一體成型上座及下座，該上座及下
座之上本體與下本體將該轉動環包覆，使該轉動環之凸柱凸出本體，」之結構，已完
全揭露在引證案「具有一軸承及一齒輪圈設置於模具中，藉由射出機使材料射出並一
體成型上、下突緣將該齒輪圈包覆，使該齒輪圈之凸柱凸出本體，」之創作說明或圖
式中，由於系爭案之轉動環露出於本體外，而引證案之齒輪圈係埋入本體內，兩者略
微差異，但就轉動環及其凸柱的結構、目的及效果顯然使利用了齒輪圈及其凸柱的一
般技術發展，且由引證案第５圖足證引證案所稱之齒輪圈（12）即為系爭案所稱之轉
動環（21），兩者為相同構件，目的亦相同，於此原告須特別指出者，乃引證案在創
作背景中說明了在轉動環外周突設凸柱容易因機械強度不足，磨耗，斷裂磨壞，使用
壽命短，增加成本、工時，浪費材料，而系爭案仍然採用類似結構，功效並未較引證
案增進。故異議審定理由指出：「本案所設計之轉動環與凸柱環露出於本體外，不同
於引證附件所用齒輪圈係埋入於塑膠本體內。」之略微不同，所謂可供產業上利用之
新型創作，係指將確實具有改良性、進步性之工業技術，表現於物品之形狀、構造或
裝置上，得以提高原有物品使用效果之功能者而言，但『此項略微不同』卻又未較引
證案有功效上之增進，因此系爭案有專利法第九十八條第一項第一款及第二款之適用
情形，而不具新穎性及進步性，系爭案將此一與引證案完全相同之技術內容列入其專
利主體之技術特徵部分，顯非適法。倘如此可獲得專利，則今後新型專利還有何保護
價值可言呢？又專利法所欲保護究係原始發明人，還是善於以迂迴手法巧取專利之仿
冒者呢？四、本件系爭案申請專利範圍第一項中之另一特徵為：「該轉動環內設有包
括孔之內凸耳，本體成形可使材料同時注入孔中」，此一特徵前已闡明，說明與申請
專利範圍和圖式對照係完全不同，且無法明確告知其實施的技術手段，因此系爭案無
法使熟習該項技術者瞭解並據以實施者，異議審定書中認被異議案的包括孔之內凸耳
是供射出材料注入成形的理由，顯非適法。另按，將一金屬物品部分置入塑膠射出模
具中，使之與塑膠材料一體射出成型，係早為人知之傳統射出成型加工法，而為加強
金屬物品與塑膠材料間之結合強度，乃在金屬物品上穿孔，係為業者所廣泛應用之普
通技藝，由引證案之創作背景說明即可瞭解，系爭案顯係傳統射出成型加工法簡單轉
用，而為熟習該項技術者之一般技術知識，所能輕易完成且未能增進功效者，則有第
九十八條第二項之適用，難謂符合新穎性及進步性之專利要件。另本件系爭雖無「軸
承與本體上部間有一凹環部與四支延伸部，本體底部齒輪部與外周之間有八支延伸部
」，但引證案之申請專利範圍第一項中並未將此一結構納入，顯然該結構並非主要特
徵構件，亦即引證案為達其目的及功效之技術手段如引證案之申請專利範圍所包括之
構件組合即為已足，該延伸部結構僅為眾多實施例之其中之一而已，而異議審定理由
竟然將此與系爭案及引證案兩者作一比較，顯有失偏頗。五、本件被異議案申請專利
範圍第一項中之又一特徵為：「該儲紗輪亦係將軸承及複數凸柱設置於模具中，藉由
射出機及塑膠材料射入模具中，使上座、下座之上本體、下本體一體，而該複數凸柱
之底端則可設置於下座所成形之置槽及插孔中。」，此一特徵將軸承、凸柱等金屬物
品置入射出模具中使之與塑膠材料一體射出成型之工法，亦係完全抄襲自引證案所揭
露之「將軸承、齒輪圈等金屬物品置入射出模具中使之與塑膠材料一體射出成型」之
技術內容，僅係將之單純地轉用以製造儲紗輪，此種單純轉用，係熟習該項技術者在
參考引證案技術內容後所能輕易完成者，且未能增進任何功效或產生任何新效果，不
具備新穎性及進步性要件。六、又本件系爭案申請專利範圍第二項之特徵部分為：「
該轉動環（21）內部可另設定位凸塊（27）者」，此一附屬項之特徵部分亦完全等效
於引證案申請專利範圍第四項所揭露之技術內容，引證案申請專利範圍第四項（參照
引證案第4A及第4B圖所示者）揭不有：「該皮帶輪之上、下兩方之內突緣與外周突緣
係以多數支延伸部（134A）連成一體，而增進其機械強度並有利於軸承及齒輪圈兩者
或單一齒輪圈在射出成型前之定位固定者」，其中，引證案之多數支延伸部（134A）
在其目的、作用及構造上與系爭案之定位凸塊（27）可謂完全相同，系爭案此一定位
凸塊（27）之附屬構件，亦不具新穎性及進步性。七、綜上所陳，本件系爭案「將皮
帶輪之軸承及轉動環置於模具中，藉由塑膠射出機射出成型時，使上下座將轉動環包
覆，令轉動環之凸柱凸出於本體」之主要構成特徵及其技術手段，在其申請前已為引
證案所完全揭露，且系爭案將轉動環與凸柱露出於本體外與引證案埋設於本體內之些
微不同，乃為熟習該項技術者之一般技術知識，所能輕易完成且未能增進功效者，難
謂符合新穎性及進步性之專利要件，有違專利法第九十七條、第九十八條第一項第一
款及第二款之規定；且其申請專利範圍與創作說明所敘述之技術內容與圖式完全不同
，明顯違反專利法第一百零五條準用第二十二條第三項與第四項之規定，無法使熟習
該項技術者能據以實施，自非專利法所稱之新型。故被告之處分，顯有未洽，為此請
求判決撤銷原處分及一再訴願決定，以維法紀，並藉以維護社會公益等語。
被告答辯意旨略謂：一、原告認為系爭案「將皮帶輪之軸承及轉動環置於模具中，藉
由塑膠射出機射出成型時，使上下座將轉動環包覆，令轉動環之凸柱凸出於本體」主
要構成特徵及其技術手段，在其申請前已為引證案揭露，且系爭案將轉動環與凸柱露
出於本體外與引證案埋設於本體內之些微不同，乃為熟悉該項技術者之一般技術知識
，所能輕易完成且未能增進功效者，難謂符合新穎性及進步性之專利要件，有違專利
法第九十七條、第九十八條第一項第一款及第二項之規定，且申請專利範圍與創作說
明所敘述之技術內容與圖式完全不同，違反專利法第一百零五條準用第二十二條第三
項與第四項之規定云云。二、原告認為系爭案所請「將皮帶輪之軸承及轉動環置於模
具中，藉由塑膠射出機射出成型時，使上下座將轉動環包覆，令轉動環之凸柱凸出於
本體」為該案主要技術所在一節；然查上述內容僅為系爭申請專利範圍部分技術持徵
，系爭案還強調轉動環內設有內凸耳，因而可使轉動環與凸柱凸出外環於本體之外；
這些綜合的技術特徵並未在引證案中揭示，比較系爭案與引證案所附圖式亦可看出其
差異；又系爭案所請轉動環內設之內凸耳，可使射出材料注入其內之耳孔內部形成凸
柱體以增強上下座連貫之機會，具有增加皮帶輪穩定性之功效，因此系爭案並非已為
引證案揭露而為熟悉該項技術者所能輕易完成且未能增進功效者，原告所提理由確實
不足證實系爭案有違專利法第九十七條、第九十八條第一項第一款及第二項之規定。
此外系爭案所附圖式第三圖上、下本體應係為說明而繪製成分離狀，此在其圖四中成
一體狀而可得到證明，系爭案未違反專利法第一百零五條準用第二十二條第三項與第
四項之規定。綜上所述，被告原處分並無違法，敬請駁回原告之訴等語。
    理  由
按稱新型者，謂對物品之形狀、構造或裝置之創作或改良，為專利法第九十七條所規
定。又公告中之新型，任何人認有違反專利法第九十七條至第九十九條規定而向專利
專責機關提起異議者，依同法第一百零二條第一項規定，除應備具異議書外，並應附
具證明文件；從而有無違反專利法規定之情事，依法應由異議人附具證據供查。本件
關係人葉世根以其「針織機紗線纏繞裝置」係皮帶轉輪及儲紗輪之上座與下座利用模
具一體射出成形，皮帶轉輪及儲紗輪所包括之軸承、轉動環及凸柱可包覆或成形於一
體之本體中，具有穩定帶動皮帶轉輪、免除紗線棉絮堆積等功效等情，向被告申請新
型專利，經被告審查准予專利。公告期間，原告以本案之主要構造特徵於申請前已見
引證案，有違專利法第九十七條、第九十八條第一項第一款及第二項規定；本案申請
專利範圍第一項包含皮帶轉輪及儲紗輪兩不同主體，並無利用上不能分離情形，關係
人未各別申請專利，有違專利法第一百零五條準用第三十一條第一項規定；又本案申
請專利範圍大體均為物品之射出成形製造方法，並非針對物品之形狀、構造或裝置之
創作或改良云云，對之提起異議。被告則以引證案包括由塑膠成形具有上、下突緣的
皮帶輪本體，本體中央設一軸承，軸承外圍隔一間距裝設一具有凸齒之齒輪圈，軸承
與齒輪圈利用射出成形形成一體且令凸齒突出皮帶輪外周表面。本案與引證案固皆利
用射出成形方式將軸承與轉動環（齒輪圈）射入塑膠成為一體之構造，惟本案所用轉
動環內徑設有內凸耳（或定位凸塊），以供射出成形時塑膠材料注入而增強上、下座
連貫之機會，此機構並未見於引證案所設計之齒輪圈，且本案所設計之轉動環與凸柱
外環於本體外，不同於引證案所用齒輪圈係埋入於塑膠本體內未露出；引證案軸承與
本體上部間有一凹環部與四支延伸部，本體底部齒輪部與外周之間有八支延伸部，本
案則無此機構存在。本案所請一體成形構造能減少儲紗輪本體之縫隙，且使轉動環更
加穩定，所請結構與引證案有所不同，且具增進之功效，並未違反專利法第九十七條
、第九十八條第一項第一款及第二項規定。又本案名稱為針織機紗線纏繞裝置，所請
儲紗輪為紗線纏繞裝置之一部分，並非獨立提出申請，且專利法第一百零五條準用第
三十一條並非得提起異議之條款，儲紗輪述及軸承與凸柱之位置關係，以及描述有凸
柱底端與本體下座之結合位置，符合新型專利敘述之要求，合於專利法第九十七條規
定，乃為本案異議不成立之審定，核與首揭規定，尚無不合。原告不服，循序提起行
政爭訟，起訴意旨詳如事實欄所載，要點略稱系爭案「將皮帶輪之軸承及轉動環置於
模具中，藉由塑膠射出機射出成型時，使上下座將轉動環包覆，令轉動環之凸柱凸出
於本體」主要構成特徵及其技術手段，在其申請前已為引證案揭露，且系爭案將轉動
環與凸柱露出於本體外與引證案埋設於本體內之些微不同，乃為熟悉該項技術者之一
般技術知識，所能輕易完成且未能增進功效者，難謂符合新穎性及進步性之專利要件
，有違專利法第九十七條、第九十八條第一項第一款及第二項之規定，且申請專利範
圍與創作說明所敘述之技術內容與圖式完全不同，違反專利法第一百零五條準用第二
十二條第三項與第四項之規定云云。然查：(一)本案之轉動環係配置於本體外部，與引
證案齒輪圈埋入塑膠本體內之配置方式不同，二者內部之結構亦異，且本案轉動環因
露於外部，可與皮帶直接接觸，其金屬抗磨性較引證案凸柱旁之塑膠抗磨性為佳。(二)
系爭案所謂「將皮帶輪之軸承及轉動環置於模具中，藉由塑膠射出機射出成型時，使
上下座將轉動環包覆，令轉動環之凸柱凸出於本體」，僅為系爭案申請專利範圍部分
技術特徵，系爭案還強調轉動環內設有內凸耳，因而可使轉動環與凸柱凸出外環於本
體之外；這些綜合的技術特徵並未在引證案中揭示，比較系爭案與引證案所附圖式（
異議答辯理由書所附附件三與四之成形技術、結構比較表）亦可看出其差異；又系爭
案所請轉動環內設之內凸耳，可使射出材料注入其內之耳孔內部形成凸柱體以增強上
下座連貫之機會，具有增加皮帶輪穩定性之功效，自具有新穎性及增進之功效，故原
告所提理由不足證實系爭案有違專利法第九十七條、第九十八條第一項第一款及第二
項規定之情事。(三)原告所訴本案有違專利法第二十二條第三項及第四項規定云云，並
非異議理由，未經發交關係人葉世根答辯，亦未經原處分機關審查，核屬新理由，非
本件訴願審究範疇。(四)本案申請專利範圍第二項為一附屬項，本案整體所請結構特徵
具新穎性及進步性，不能僅以一附屬項認定本案有違專利法規定。(五)此外系爭案所附
圖式第三圖上、下本體應係為說明而繪製成分離狀，此在其圖四中成一體狀而可得到
證明，系爭案未違反專利法第一百零五條準用第二十二條第三項與第四項之規定。(六)
本案經濟部送請財團法人工業技術研究院機械工業研究所鑑定結果認為本案之說明書
內容及圖示均已詳載足使熟悉該項技術者得據之實施之技術內容，本案具功效上之增
進，足具新型專利之要件，有該所八十七年十一月十八日（八七）工研機審字第一一
三二號函暨新型專利異議案訴願審查意見書乙份附於訴願卷內可資佐證，事證明確，
原告所稱本案不具進步性，亦不具新穎性，不符合新型專利之詞，核與事實不符，尚
不足採信。綜上所述，被告所為本案異議不成立之審定，於法尚無不合，訴願決定及
再訴願決定遞予維持原處分並無違誤，原告起訴意旨經查無理由，應予駁回。
據上論結，本件原告之訴為無理由，爰依行政訴訟法施行法第二條、行政訴訟法第九
十八條第三項前段，判決如主文。
中    華    民    國     九十        年      六      月       七        日
                    最 高 行 政 法 院  第 二 庭
                                審 判 長 法  官      陳  石  獅
                                         法  官      鄭  淑  貞
                                         法  官      彭  鳳  至
                                         法  官      高  啟  燦
                                         法  官      黃  合  文
右  正  本  證  明  與  原  本  無  異
                                         法院書記官  蘇  金  全
中    華    民    國     九十        年      六      月      十三       日
引證案：


司法院資訊處製作；財團法人民間司法改革基金會備份。
